【裁判字號】    97,台上,1606
【裁判日期】    970417
【裁判案由】    偽造文書
【裁判全文】
最高法院刑事判決            九十七年度台上字第一六０六號
上  訴  人  甲○○（原姓名朱邦男）
            乙○○
共      同
選任辯護人  陳信亮律師
上列上訴人等因偽造文書案件，不服台灣高等法院中華民國九十
七年一月九日第二審更審判決（九十六年度重上更(四)字第四一號
，起訴案號：台灣台北地方法院檢察署八十三年度偵字第七五六
三、二０六九一號），提起上訴，本院判決如下：
    主  文
原判決撤銷，發回台灣高等法院。
    理  由
本件原判決認定上訴人甲○○（原姓名朱邦男）、乙○○與彭秀
雄、林進輝，自民國八十年間起，共同基於行使偽造私文書暨使
公務員登載不實之犯意，明知江孚嘉、江夢梅、江夢貞、江鄭美
惠、陳善寶、梁林六人（下稱江孚嘉等六人）並未出資加入公司
股東，亦未徵得彼等之同意，而由劉寧平與田安取得江孚嘉等六
人之國民身分證影本，共同於八十年七、八月間，偽刻江孚嘉等
六人之印章，持以製作嘉遠企業股份有限公司（下稱嘉遠公司，
設台北市○○區○○路二二八號二樓）不實之股東會議紀錄，分
別將江孚嘉等六人列為嘉遠公司股東。另由彭秀雄徵得未實際出
資之林進輝同意，自八十年九月九日起，列為嘉遠公司人頭股東
並擔任負責人，甲○○等四人明知江孚嘉等六人為嘉遠公司股東
係不實之事項，竟持偽造之嘉遠公司不實股東會議紀錄及該公司
變更登記申請書，向經濟部申請辦理公司變更登記，使不知情之
公務員將該等不實事項登載於職務上所掌之公司變更登記事項卡
公文書上，足以生損害於主管機關對公司登記事項管理正確性及
江孚嘉等六人等情。因而撤銷第一審關於上訴人二人部分之判決
，改判論處上訴人二人共同行使偽造私文書，足以生損害於公眾
及他人罪刑，固非無見。
惟查：(一)、有罪之判決書，對被告有利之證據不採納者，應說明
其理由，為刑事訴訟法第三百十條第二款所明定。故有罪判決書
對於被告有利之證據，如不加採納，必須說明其不予採納之理由
，否則即難謂無判決不備理由之違誤。是事實審法院應於審判期
日就被告否認犯罪所為有利之辯解事項與證據，予以調查，而於
有罪判決理由內詳加論列，否則率行判決，即屬於法有違。上訴
人二人否認有前揭犯行並具狀辯稱：本件係彭秀雄、劉寧平透過
代書李岳樺之仲介，向乙○○購買嘉遠公司及高雄市○鎮區○○
路之七層樓房，因此辦理嘉遠公司股東變更登記及不動產所有權
移轉登記，而買方之彭秀雄等提供之登記名義人為何，賣方之乙
○○等並無置喙之餘地，而江孚嘉等六人嗣經登記為嘉遠公司之
股東，及為高雄市○鎮區○○路三九八號七層樓房之所有權人（
一樓江鄭美惠、二樓江夢貞、三樓江夢梅、四樓江孚嘉、五樓聶
璵鴻、六樓陳寶善、七樓梁林），其真假完全與賣方之上訴人二
人無涉。嗣因彭秀雄遲未給付上訴人等價金而解約，上訴人急於
索回已移轉登記之公司及不動產，而江孚嘉等人竟趁機向上訴人
等索取代價，上訴人等迫於無奈而同意支付新台幣（下同）三十
五萬元，經支付十六萬元現金及面額共十九萬元之二張支票，上
訴人等乃得以順利收回該七層樓房之不動產部分，而彭秀雄等雖
避不辦理嘉遠公司之歸還登記，然上訴人等於八十一年八月八日
，仍完成股權買回相關證交稅之完納，足見賣方之上訴人等僅配
合買方彭秀雄等之登記，上訴人並不知彭秀雄未經江孚嘉等人同
意等語，並提出證券出賣人為江孚嘉等六人之證券交易稅一般代
徵稅額繳款書影本為證。又謂上訴人等上開辯解各情並據證人李
岳樺證稱：……這是甲○○與彭秀雄到伊事務所要簽約，甲○○
要將高雄廣西路房子及嘉遠公司股權賣給彭秀雄，……房屋買賣
及過戶伊都有辦過，這是甲○○轉讓給彭秀雄，包括嘉遠公司股
權及這棟房子，他們來定契約，價金八千多萬元，彭秀雄付給甲
○○約五十萬元左右，其他房子價金等貸款下來再付，股權另找
會計師辦，……這棟房子登記名義人是彭秀雄找來的，……後來
再過戶回去給甲○○，好像價錢談不攏（八十九年度上更(一)字第
九五三號卷第一宗第一九七頁、第二００頁）；證人羅秋香證稱
：伊於八十年左右幫上訴人等辦理高雄房子過戶手續，買賣雙方
委託我們代書事務所，事情是伊承辦的，賣方是在庭之甲○○，
買方是彭秀雄，買方過戶登記資料是彭秀雄提供的，彭秀雄提供
別人的資料，他是權利人有權利決定登記給何人（九十二年度上
更(二)字第六四三號卷第一一五至一一六頁）等情相符（九十四年
度重上更(三)字第一六八號卷第二宗第六十四至六十五頁、第七十
八至八十一頁，原審卷第七十四至七十六頁、第一二０至一二三
頁）等語。上訴人等上開否認辯解各語及李岳樺、羅秋香證述各
情，是否係屬事實，其與上訴人等是否有前揭犯行攸關，自應詳
予調查釐清論述說明。乃原審就上情未詳予調查釐清，復未說明
羅秋香上開證述各情，其何以不能為有利上訴人論斷之理由，逕
以江孚嘉、江夢梅、梁林等人並非明確之供述，及李岳樺無法明
確證述其他人是否同意為股東，李岳樺證述各情不能為有利上訴
人等之依據，其內容亦非明確之論述，即予認定上訴人等有前揭
犯行，致上訴意旨得據以指摘，其查證未盡且理由欠備，遽行判
決，難昭折服。(二)、依法應於審判期日調查之證據雖已調查，而
其內容未明瞭者，即與未經調查無異，如遽行判決，仍屬應於審
判期日調查之證據而未予調查，尚不得遽對被告為有利或不利之
認定。原判決於事實欄認定記載：上訴人等共同於八十年七、八
月間，偽刻江孚嘉等六人之印章，持以製作嘉遠公司不實之股東
會議紀錄，分別將江孚嘉等六人列為嘉遠公司股東……並持偽造
之嘉遠公司不實股東會議紀錄等，向經濟部申請辦理公司變更登
記，使不知情之公務員將該等不實事項登載於職務上所掌之公司
變更登記事項卡公文書上，足以生損害於主管機關對公司登記事
項管理正確性及江孚嘉等六人；於理由欄論述說明：偽造於公司
股東會議紀錄之印文（如原判決附表二所示），雖未扣案，惟並
無證據證明業已滅失，均應依刑法第二百十九條規定宣告沒收（
原判決第十二頁第十至十二行）等情。然稽諸經濟部嘉遠公司登
記卷宗影本（原審卷第二八０至三二五頁、第三三四至三五０頁
），其內所附嘉遠公司股東及董事會議等相關紀錄影本，其內是
否均僅有主席及紀錄之印文？而無其他相關股東等之印文（原審
卷第二八八至二八九頁、第二九三至二九四頁、第三０一至三０
二頁、第三０七至三０九頁、第三一九至三二０頁）？則上訴人
等究竟在嘉遠公司股東會議紀錄上，如何偽造江孚嘉等六人之印
文，其事實仍欠明瞭，仍待調查釐清認定記載。而上情與本件事
實如何及如何為法律之適用攸關，自應詳予調查釐清論述說明。
乃原審就上情未詳予調查研求論述說明，逕認上訴人二人有如原
判決事實欄所載之犯行，其查證未盡且理由欠備，遽行判決，尚
有未洽。上訴意旨指摘原判決不當，尚非全無理由。按第三審法
院應以第二審判決所確認之事實為判決基礎，刑事訴訟法第三百
九十四條第一項前段定有明文。原判決上述之違背法令，影響於
事實之確定，本院無可據以為裁判，應將原判決撤銷，發回原審
法院更為審判。原判決關於上訴人二人使公務員登載不實部分，
認與彼等二人所犯行使偽造私文書部分，具有牽連犯裁判上一罪
之關係，基於審判不可分之原則，應併予發回；原判決不另為無
罪諭知部分，基於審判不可分之原則，亦應併予發回，附此敘明
。
據上論結，應依刑事訴訟法第三百九十七條、第四百零一條，判
決如主文。
中    華    民    國  九十七  年    四    月   十七   日
                      最高法院刑事第一庭
                          審判長法官  董  明  霈
                                法官  林  茂  雄
                                法官  張  祺  祥
                                法官  吳  昆  仁
                                法官  蘇  振  堂
      本件正本證明與原本無異
                                      書  記  官
中    華    民    國  九十七  年    四    月  二十四  日
                                                Ａ


司法院資訊處製作；財團法人民間司法改革基金會備份。
